臺灣板橋地方法院民事判決　　　　　　 99年度簡上字第274號
上　訴　人　林國欽
訴訟代理人　曾允斌律師
被上訴人　　王靜婷
被上訴人　　邱大郎
共　　　同
訴訟代理人　王鳳珠
　　　　　　劉孟錦律師
複代理　人　周珮琦律師
　　　　　　歐翔宇律師
上列當事人間請求返還停車位事件，上訴人對於中華民國99年9
月15日臺灣板橋地方法院三重簡易庭99年度重簡字第889號第一
審判決提起上訴，經本院於100年5月11日言詞辯論終結，判決如
下：
    主  文
上訴駁回。
第二審訴訟費用由上訴人負擔。
    事實及理由
一、被上訴人主張：被上訴人民國98年7月10日共同透過法院民
    事執行處拍定買受訴外人沈陳薈雅、姜正衡所有坐落於新北
    市○○區○○段第339號土地（被上訴人王靜婷應有部分「
    47/10000」、邱大郎應有部分「188/10000」）及其上建號
    1075號建物（門牌號碼新北市○○區○○路10之1號1樓；被
    上訴人王靜婷應有部分「1/5」、邱大郎應有部分「4/5」；
    含共同使用部分同段1093建號(下稱1093建號建物)。）。其
    中1093建號（重測前為蘆洲鄉○○○○○段8424建號）為京
    華大廈之共同使部分（地下室），系爭35-5號上層停車位（
    下稱系爭車位）則位於1093建號之中。又被上訴人所有前開
    建物於第一次辦理保存登記時，登記所有人王傳生（即沈陳
    薈雅、姜正衡之前手）即與起造人李茂盛簽定之京華大廈車
    位使用認同書，約定設於共同使部分中系爭車位由王傳生所
    有之新北市○○區○○路10之1號1樓建物（下稱10之1號1樓
    建物）所有人使用，而成立分管契約（下稱系爭分管契約）
    。嗣王傳生將10之1號1樓建物及坐落基地出售予沈陳薈雅、
    姜正衡，系爭車位乃由沈陳薈雅、姜正衡基於系爭分管協議
    繼續使用。則待被上訴人自沈陳薈雅、姜正衡處取得10之1
    號1樓建物及坐落基地所有權後，被上訴人自得依系爭分管
    契約繼受取得系爭車位之使用權。至上訴人與訴外人吳進興
    簽訂系爭車位使用權讓渡契約書肇於訴外人吳進興自始非京
    華大廈區分所有權人，本無權受讓系爭車位使用權；及系爭
    停車位之專有使用權與主建物間具主從關係，不得單獨讓與
    ；並基於債權契約相對性，均不得對抗被上訴人，故被上訴
    人仍屬無權占有。爰本於民法第767條及系爭分管契約關係
    請求上訴人將系爭車位遷讓返還被上訴人等情（被上訴人於
    原審聲明：上訴人應將系爭車位遷讓返還被上訴人。原審判
    決被上訴人勝訴，上訴人不服提起上訴。）。併為答辯聲明
    ：駁回上訴。
二、上訴人抗辯：系爭車位所處京華大廈乃係於79年興建完成，
    當初大廈之區分所有權與地下室之車位並無主從關係。蓋整
    棟大廈之區分所有權人與地下室之個數並不一致，故無所謂
    取得區分所有權者即當然取得地下室停車位之專有使用權。
    實則系爭停車乃由京華大廈之原始起造人李茂盛單獨出售，
    上訴人轉輾於96年8月7日以新臺幣（下同）35萬元自訴外人
    吳進興處購得系爭車位，自屬有正當權源使用系爭車位。即
    上訴人之配偶李麗敏於89年1月28日取得同段1058建號主建
    物（含共同使用部分1093建號應有部分「154/10000」），
    基於當時採行之夫妻法定財產制為聯合財產制，前述以上訴
    人名義取得之系爭車位使用權同意書，亦應推定為上訴人夫
    妻所共有。再者，被上訴人因拍賣取得1093建號應有部分為
    「156/10000」，本件被上訴人逕請求上訴人將系爭車位返
    還部分共有人，於法亦有未合等語。併為上訴聲明：(一)原判
    決廢棄。(二)上開廢棄部分，被上訴人在第一審之訴駁回。
三、兩造不爭執之事項：
  (一)被上訴人98年7月10日共同透過法院民事執行處拍定買受訴
    外人沈陳薈雅、姜正衡所有坐落於新北市○○區○○段第
    339號土地（被上訴人王靜婷應有部分「47/10000」、邱大
    郎應有部分「188/10000」）及其上建號1075號建物（即10
    之1號1樓建物；被上訴人王靜婷應有部分「1/5」、邱大郎
    應有部分「4/5」）；並含共同使用部分1093建號（權利範
    圍「156/10000」；主要用途共有部分）等情，業據本院依
    聲請調閱本院97年度執字第102135號執行卷核對無誤，並有
    土地登記謄本1份、建物登記謄本2份在卷可佐。
  (二)上訴人之配偶李麗敏於89年1月28日因買賣取得同段1058建
    號（門牌號碼新北市○○區○○路12號2樓之1，下稱12號2
    樓之1建物；權利範圍「全部」）；並含共同使用部分1093
    建號（權利範圍「154/10000」）等情，並有建物登記謄本2
    份在卷可佐。
  (三)10之1號1樓建物、12號2樓之1建物，均屬京華大廈之主建物
    。系爭車位則坐落於京華大廈共同使用部分（即1093建號）
    ，現由上訴人占有使用。上訴人係本於其與訴外人吳建興締
    結之讓渡契約（詳原證3）自96年8月7日起占有使用系爭車
    位。
  (四)10之1號1樓建物及坐落基地79年間登記之所有人為王傳生；
    95年12月15日移轉登記予沈陳薈雅、姜正衡；98年8月4日再
    移轉登記予被上訴人，有異動索引1份附卷可查。
  (五)被上訴人提出京華大廈車位使用認同書（詳原證2）形式為
    真正。
四、關於卷附京華大廈車位使用認同書（即原證2）之效力為何
    ？
  (一)按共有人於與其他共有人訂立共有物分割或分管之特約後，
    縱將其應有部分讓與第三人，其分割或分管契約，對於受讓
    人仍繼續存在（最高法院48年台上字第1065號判例意旨參照
    ）。次按所謂默示之意思表示，除依表意人之舉動或其他情
    事，足以間接推知其有承諾之效果意思者外，倘單純之沉默
    ，依交易上之慣例或特定人間之特別情事，在一般社會之通
    念，可認為有一定之意思表示者，亦非不得謂為默示之意思
    表示（參看本院21年上字第1598號及29年上字第762號判例
    意旨）。又公寓大廈等集合住宅之買賣，建商與各承購戶約
    定，公寓大廈之共用部分或其基地之空地由特定共有人使用
    者，除別有規定外，應認共有人間已合意成立分管契約。倘
    共有人已按分管契約占有共有物之特定部分，他共有人嗣後
    將其應有部分讓與第三人，除有特別情事外，其受讓人對於
    分管契約之存在，通常即有可得而知之情形，而應受分管契
    約之拘束；又向被上訴人購買系爭大樓之房屋者，均簽立地
    下樓權屬同意書，則兩造已就系爭大樓地下室停車位之使用
    權成立分管契約甚明（最高法院97年度台上字第909號、88
    年度台上字第3223號判決意旨參照）。
  (二)經依上訴人聲請傳訊證人林秋德，到庭證稱：（(提示原證
    2)並告以要旨，當初你們大廈是如何規劃車位的部分？）當
    初建商蓋車位是不夠的，住戶有71戶，只有67個車位，當初
    車位分配是需要的人先付22萬的材料施作費，就可以有車位
    ，車位跟房子是沒有關係的，付22萬的人是哪一戶才寫這個
    使用認同書。如果分配完之後，有人還需要的話，就沒有車
    位了。這房子是預售，原先建商說只有50個車位，先買的人
    才可以選車位，不選車位的人可以讓給下一位，後來房子蓋
    好了又增加成67個車位，也是要按照次序選，50戶以後的有
    選車位要付22萬元，另外本來減免的18萬房價也要追回給建
    商。（當初後來簽完之後，區分所有權人會議有無協議如何
    變換車位使用人？）沒有。（(提示原證2的第2頁)是何意思
    ？）那就是背面，可以轉讓，轉讓會告訴管委會。一般都是
    知道。（請問證人防空避難室有67個車位，全體區分所有權
    人的個數有71個，其中沒有車位的人有沒有去向管委會反應
    說避難室他為何不能使用？）不是說不能用，是因為他自己
    放棄不買，所以不能用。（原證2的使用認同書有沒有送主
    管機關登記備查？）沒有。管委會有名冊。（有沒有住戶單
    獨把車位賣給非住戶的人？）有。（你現在是不是管委會的
    主委？）我現在不是。96年的時候是我沒有錯。（管委會的
    名冊現在名字是誰？）名冊只是壹個表格，目前系爭車位是
    登記在林國欽。我們鄰長告訴我的叫我改的，第1個是王傳
    生，第2個也是鄰長告訴我，第3個是吳進興也是鄰長告訴我
    ，因為車位是鄰長在保養的，也是他在管的，所以他會告訴
    我。這些本人都沒有告訴我，都是鄰長告訴我的等語。經本
    院調查結果，認由證人前開證詞既可推知，京華大廈於出售
    時建商已與各承購戶約定，關於公寓大廈地下室之共用部分
    （即1093建號）劃定停車，依購買順序得先決定選購與否及
    選購之使用位置等情。按諸前開判決意旨，應認系爭地下室
    （即1093建號）共有人間，就系爭大樓地下室停車位之使用
    權成立分管契約甚明。
  (三)查系爭10之1號1樓建物（就共有1093建號部分應有部分153
    /10000）之購買人王傳生，於向建商購買主建物時，亦選定
    購買系爭車位，是取得系爭車位使用認同書等情，承前述，
    既為兩造所未爭執，而可認為真正。按諸前開說明卷附京華
    大廈車位使用認同書，應係系爭地下室（即1093建號）共有
    人間立有分管契約之證明文件。
五、關於卷附系爭車位使用權讓渡契約書（即原證3）之效力為
    何？
  (一)按共有人基於分管契約得就共有物之特定部分為占有使用、
    收益，該分管契約且得對抗其餘共有人之後手，乃因其就共
    有物有應有部分使然。一旦喪失其共有物之應有部分，其依
    該分管契約，所得行使之權利即失所附麗，不得再對其後手
    或其他共有人主張分管契約上之權利。本件上訴人就系爭三
    筆土地之應有部分業經法院拍賣而喪失殆盡，為原審合法確
    定之事實。則縱令上訴人與其他共有人間就系爭土地原訂有
    分管契約，亦因其應有部分之喪失，而不得再對其後手或其
    他共有人主張分管契約上之權利（最高法院84年度台上字第
    2886號判決意旨參照）。
  (二)查訴外人王傳生係本於對1093建號「應有部分153/10000」
    之共有人身分（主建物為10之1號1樓建物），基於系爭分管
    契約占有使用系爭車位之權利，已如前述，可認真正。按諸
    前開判決意旨，迨至96年12月15日王傳生出售10之1號1樓建
    物（含前述共同使用1093建號）並移轉登記予沈陳薈雅、姜
    正衡後，即喪失繼續占有使用系爭車位之權利，而由沈陳薈
    雅、姜正衡本於1093建號共有人身分及系爭分管契約取得系
    爭車位使用權。且於沈陳薈雅、姜正衡喪失1093建號共有人
    身分前，其等本於系爭分管契約，倘無違反其餘特約約定（
    例如規約等），依前述，本得就系爭車位之使用權讓與不特
    定之第3人（實則，依證人林秋德前述證詞可認，共有人間
    就系爭車位並無特約約定不得出讓與非共有人使用，併此敘
    明。）。惟至沈陳薈雅、姜正衡喪失1093建號共有人身分後
    （承前述，於98年8月4日已移轉登記予被上訴人所有），其
    等對系爭車位之使用權自隨同喪失。即被上訴人主張：其等
    於98年8月4日取得10之1號1樓建物（含前述共同使用1093建
    號）所有權後，應得繼受系爭分管協議，對系爭車位取得占
    有使用權等語，應屬有據。
  (三)申言之，本件上訴人於96年8月7日自訴外人吳進興處所讓受
    取得之系爭車位使用權，縱確獲斯時基於系爭分管契約對系
    爭車位享有使用權之沈陳薈雅、姜正衡而來，屬有權處分。
    惟上訴人既非1093建號之共有人（依土地法第43條規定之絕
    對效力，係為保護善意第三者因信賴登記而設。承前述，上
    訴人自始非1093建號登記之共有人，縱其妻李麗敏為1093建
    號登記之共有人之一，其等內部關係，亦不得執以對抗其餘
    共有人。即上訴人以其等間為聯合財產制為由，對被上訴人
    主張其亦為1093建號共有人之一云云，並無可採。），上訴
    人所執車位使用權讓渡契約（詳原證3），並無變更系爭分
    管契約內容之可能（分管契約乃指存在於「共有人」間之約
    定），其性質至多僅為上訴人與吳進興或沈陳薈雅、姜正衡
    間「債之契約」。是遲至沈陳薈雅、姜正衡喪失1093建號共
    有人身分後，基於債之相對性，上訴人並不得以其與吳進興
    等人間之讓渡契約關係對抗被上訴人。
  (四)綜上，系爭車位使用權讓渡契約書僅有債之效力，於沈陳薈
    雅、姜正衡喪失1093建號共有人身分前，或基於其等合法授
    權，上訴人得執之對抗沈陳薈雅、姜正衡。惟至沈陳薈雅、
    姜正衡喪失1093建號共有人身分時，其等既不得再對後手（
    即被上訴人）主張得本於系爭分管契約占有使用系爭車位；
    被上訴人復否認同意繼受系爭車位使用權讓渡契約書之契約
    地位。則被上訴人主張：系爭車位使用權讓渡契約對被上訴
    人不生效力，上訴人不得執該契約關係對被上訴人主張有權
    占有系爭車位等語，自屬有據。
六、末按公寓大廈區分所有權人共有之共用部分設置之停車場，
    如有分管之特約，區分所有權人將其分管停車位相對應之共
    用部分之應有部分移轉所有權予他區分所有權人，其分管契
    約對於受讓人繼續存在；該受讓人嗣將其專有部分所有權移
    轉於他人，依公寓大廈管理條例第4條第2項規定，其所屬共
    用部分之應有部分應隨同移轉，縱就與其分管停車位相對應
    之共用部分之應有部分未辦理所有權移轉登記，亦應認其已
    歸該他人取得所有權，繼受分管契約。而共有人就共有物分
    管之部分，有單獨之管理權，對於無權占有或侵奪共有物者
    ，得為自己之利益，為回復共有物之請求，無民法第821條
    但書規定之適用（最高法院91年度台上字第242號判決意旨
    參照）。查本件承前述，被上訴人既基於系爭分管契約而就
    系爭車位有單獨之管理權，對於無權侵奪系爭車位者，本得
    為自己利益，為回復之請求，無民法第821條但書規定之適
    用。即上訴人本於民法第767條及系爭分管契約關係提起本
    訴，請求上訴人將系爭車位遷讓返還予被上訴人，於法應屬
    有據。上訴人抗辯：被上訴人未援引民法第821條但書規定
    ，逕提起本訴，其訴顯無理由云云，應有誤會，並無足採。
七、綜上所述，被上訴人本於民法第767條及系爭分管契約關係
    提起本訴，請求上訴人應將系爭車位遷讓返還被上訴人，為
    有理由，應予准許。又本件係適用民事訴訟法第427條第1項
    簡易訴訟程序所為被告敗訴之判決，應依職權宣告假執行，
    同法第389條第1項第3款定有明文。是則，原審為上訴人敗
    訴之判決，並依職權宣告假執行，並無不合。上訴意旨指摘
    原判決不當，求予廢棄改判，為無理由，應予駁回其上訴。
據上論結，本件上訴為無理由，依民事訴訟法第436條之1第3項
、第449條第1項、第78條，判決如主文。
中    華    民    國  100    年    5      月    25    日
                  民事第一庭    審判長法  官  李世貴
                                      法  官  黃若美
                                      法  官  黃信滿
以上正本證明與原本無異
不得上訴
中    華    民    國  100    年    5      月    25    日
                                      書記官  莊琬婷